【裁判字號】    94,訴,2407
【裁判日期】    950427
【裁判案由】    給付差額款
【裁判全文】
臺灣臺中地方法院民事判決  94年度訴字第2407號
原      告  丁○○
訴訟代理人  丙○○
            乙○○
被      告  台中市政府
法定代理人  甲○○
訴訟代理人  黃淑真律師
上列當事人間請求給付差額款事件，經本院於中華民國95年4月
13日言詞辯論終結，判決如下：
    主      文
被告應給付原告新台幣陸拾伍萬捌仟捌佰柒拾伍元，及自民國九
十四年十一月三日起至清償日止，按年息百分之五計算之利息。
原告其餘之訴駁回。
訴訟費用由被告負擔十分之九，餘由原告負擔。
    事實及理由
壹、原告起訴主張：原告於民國94年8月4日以新台幣（下同）97
    4萬4168元向被告買受由被告標售之如附表所示土地及建物
    ，價金並已給付完畢。而買賣契約書上載明建物部分之面積
    為96．74坪，交屋時被告亦未告知實際登記坪數，及至同年
    月26日辦理所有權移轉登記時，原告始發現實際坪數僅89．
    5坪，短少約7坪，惟如附表所示建物早於87年間即已登記完
    畢，難認被告不知房屋之實際坪數，為此爰併依物之瑕疵擔
    保價金減少請求權、不當得利、債務不履行損害賠償請求權
    等法律關係，請求被告依契約書上記載之建物坪數除以總價
    金換算得之每坪價金，退還差價72萬9252元等語。並聲明：
    被告應給付原告72萬9252元及自起訴狀繕本送達翌日即94
    年11月3日起至清償日止，按年息5%計算之利息。
貳、被告則以：原告標購如附表所示建物前，依被告之標售公告
    第9條、投標須知第5條、第13條及標售價格表備註欄第1條
    等投標文件，分別記載：標的物係按現況標售，投標人應自
    行前往標的物現場勘查，並詳閱投標須知及全部圖說文件，
    標售建物及持分基地面積  過戶時實際面積應以地政機關實
    地勘測複丈登記面積為準，得標人不得提出異議等語，經原
    告同意後向被告標購該建物，進而於買賣契約第1條為相同
    之約定，顯見本件買賣標的並未記載實際坪數，被告亦未保
    證坪數，且係以總價決標與一般買賣以坪數計算價金不同，
    即使有瑕疵被告亦已事先告知，原告復因重大過失未查明瑕
    疵，自無物之瑕疵擔保責任問題；另縱使原告得請求減少價
    金，亦僅能以房屋價額計算，原告不應將土地價格併予計算
    ；又被告既未保證面積，應無不當得利，亦無債務不履行問
    題等語資為抗辯。並聲明：駁回原告之訴；如受不利判決，
    願供擔保請准宣告免為假執行。
參、得心證之理由：
一、被告出賣予原告之如附表所示建物，因被告承辦人員之重大
    過失致約定面積與移轉面積短差高達7．24坪，除兩造有免
    除擔保責任之特約或法定不負擔保責任事由外，被告應負物
    之瑕疵擔保責任。
（一）物之出賣人對於買受人，應擔保其物依民法第373條之規
      定危險移轉於買受人時無滅失或減少其價值之瑕疵，亦無
      滅失或減少其通常效用或契約預定效用之瑕疵，民法第
      354條第1項前段定有明文。所謂物之瑕疵係指存在於物之
      缺點而言，凡依通常交易觀念，或依當事人之決定，認為
      物應具備之價值、效用或品質而不具備者，即為物有瑕疵
      ，且不以物質上應具備者為限，若出賣之特定物所含數量
      缺少，足使物之價值、效用或品質有欠缺者，亦屬之，是
      以買賣不動產之面積短少，與權利瑕疵無涉，應屬民法第
      354條所定物之瑕疵之範圍（最高法院73年台上字第1173
      號判例、72年度台上字第4265號、77年度台上字第569號
      、85年度台上字第1306號判決參照）；民法關於出賣人應
      負物之瑕疵擔保責任之規定，係為補充當事人之意思表示
      而設，除當事人有免除擔保責任之特約外，出賣人當然有
      此責任（最高法院82年度台上字第3228號、84年度台上字
      第56號判決參照）。
（二）原告主張其向被告買受由被告標售之如附表所示土地及建
      物，買賣契約書上載明建物部分之面積為96．74坪，但移
      轉登記之實際坪數僅89．5坪（登記面積之計算式如下：
      專有部分總面積195．32平方公尺；附屬建物陽台面積8
      ．5平方公尺；共同使用部分總面積10115．58平方公尺、
      權利範圍10000分之91，換算後為92．05平方公尺，合計
      建物總面積應為295．87平方公尺，以每平方公尺等於0．
      3025坪計算，應為89．5坪），短少達7．24坪之事實，為
      被告所不爭執，並有原告提出之買賣契約書影本、建物登
      記謄本各1件為證，應屬真正。而被告出賣予原告之如附
      表所示建物，約定面積與移轉面積之短差既高達7．24坪
      ，對於原告所購買建物之價值及其效用，自客觀上觀察，
      自難謂無減損；另依卷附建物登記謄本所示，如附表所示
      建物早於87年7月12日即已登記完畢，則如附表所示建物
      之實際坪數既早有登記資料可憑，只須稍加留意校對應不
      致發生錯誤，詎被告承辦人員竟於標售價格表上將建物面
      積誤載為96．74坪，此有原告提出之標售價格表影本1件
      可憑（該標售價格表係陳列公告於標售現場，並係出售予
      有意購買者之投標圖說文件之一部，為兩造所不爭執），
      進而於買賣契約上為相同之錯誤記載，被告之承辦人員顯
      有重大過失之處；且被告是否有保證建物坪數，與其應否
      負物之瑕疵擔保責任無關；又原告向被告買受如附表所示
      土地及建物，雖係以總價決標（見卷附買賣契約影本），
      但房屋坪數除以總價換算得之每坪單價，是否合於市價行
      情，殆仍為向被告標售建物者決定是否購買之重要參考標
      準，自亦不能據此即謂被告可不負物之瑕疵擔保責任。執
      此，除兩造有免除擔保責任之特約或法定不負擔保責任事
      由外，被告自應負物之瑕疵擔保責任。
二、本件買賣契約就如附表所示建物面積短差之瑕疵，被告並無
    特約或法定不負物之擔保責任事由，縱有特約，亦屬無效，
    被告不得據以免責。
（一）所謂定型化契約，係指當事人一方預訂用於同種類契約之
      條款，而由需要訂約之他方，依照該預定條款而訂立之附
      合契約（民法第247條之1修正理由參照）。定型化契約雖
      具有效率化、合理化及補充性之功能，並成為現代契約交
      易之重要工具，惟另一方面，由於定型化約款係由契約之
      一方當事人預先擬定，常具有不公平而不利於相對人之內
      容，且因擬定者多屬經濟上之強者，復因其通常係以細微
      之文字，印於繁瑣文件中，一般人多未注意，而不知其存
      在；或雖知其存在，但無充分時間閱讀；或無閱讀興趣；
      縱予閱讀，仍難精確了解其法律上之意義，極易造成經濟
      上之強者，假藉契約自由之美名，以達盤剝經濟上弱者之
      工具之不公平現象，是以，如何規範定型化契約之效力，
      使合於契約實質正義之要求，實為現代契約法之一大課題
      。因此本諸民事法上之誠實信用原則（或公平原則），避
      免契約條款預擬者濫用意思自由原則，就定型化契約條款
      之解釋，所發展出之「客觀解釋原則（定型化契約條款適
      用於多數契約，為維持其合理化之功能，應採客觀解釋，
      個案之特殊情況原則上應不予考慮，而以通常一般人之了
      解可能性為其解釋標準）」、「限制解釋原則（定型化契
      約條款旨在排除任意規定，尤其是免責條款者，應作限制
      解釋，以維護相對人之利益）」及「不明確條款解釋原則
      （定型化契約條款經由解釋後，尚有多種解釋可能性存在
      時，應適用較有利於相對人之解釋，由使用人承擔條款不
      明確之危險性）」等原理原則（參照王澤鑑著「債編總論
      第一卷」第80頁、77年1月出版、三民書局經銷），於解
      釋定型化契約之契約效力時，自亦應予適用。其次，88
      年4月21日民法債編修正時（89年5月5日施行），固增訂
      第247條之1，規定：「依照當事人一方預定用於同類契約
      之條款而訂定之契約，為左列各款之約定，按其情形顯失
      公平者，該部分約定無效：免除或減輕預定契約條款之
      當事人之責任者；加重他方當事人之責任者；使他方
      當事人拋棄權利或限制其行使權利者；其他於他方當事
      人有重大不利益者」，就定型化契約之效力調整，作明文
      規範，惟因該條文規定尚稱簡略，就制度之全面而言，不
      無以偏概全、掛一漏萬之嫌，此與消費者保護法就定型化
      契約非但訂有專節，並於施行細則作補充規範相較，消費
      者保護法之制度內容顯較民法之規定周延縝密，而消費者
      保護法與民法之規範領域雖有不同（消費者保護法限於企
      業經營者與消費者間之消費關係），但制度內涵應有相通
      之處，是以，在非屬消費關係之定型化契約之解釋適用上
      ，除應尋求定型化契約之法理予以補充解釋外，並可藉助
      消費者保護法之相關規定，以補充民法規範之不足（在企
      業經營者與消費者間消費關係之定型化契約，本可直接適
      用消費者保護法之規定）（參照邱聰智著「新訂民法債編
      通則下冊」第528頁以下、90年2月新訂一版一刷、華泰文
      化事業公司經銷）。
（二）兩造於買賣契約第1條第1項固約定：建物及持分基地面積
      移轉時，實際面積以地政機關實地勘測、複丈登記面積為
      準，乙方（即原告）不得提出異議等語；應視為買賣契約
      一部之投標須知第13條第3款規定：本標售建物及持分基
      地面積（詳標售價格表），過戶時實際面積應以地政機關
      實地勘測複丈登記面積為準，得標人不得提出異議；標售
      價格表備註欄第1條並規定：標售建物及土地面積過戶時
      應以地政機關勘測複丈登記面積為準；被告辦理標售之標
      售公告第9條規定：本案標的物係按現況標售，請投標人
      自行前往標的物現場勘查，並詳閱投標須知，投標後不得
      對標的物或內容提出任何異議；投標須知第5條（現場勘
      查）規定：本投標為現狀標售、點交，投標人應於投標前
      詳細研閱全部圖說文件，並自行前往標的物現場勘查，本
      府不派員說明．．．投標後，不得對標的物或投標內容提
      出異議等語，此有原告提出之買賣契約書（含標售價格表
      ）、被告提出之標售公告、投標須知（均影本）各1件附
      卷可稽。惟上開買賣契約（含應視為買賣契約一部之投標
      須知、標售公告）之條文，係被告單方預訂用於同種類契
      約之條款，而由需要訂約之他方（即原告），依照該預定
      條款而訂立之附合契約，亦即屬定型化契約，為被告於本
      院94年12月8日行言詞辯論時所不否認，則該定型化契約
      條款之內涵及其效力自應本諸定型化契約條款解釋之原理
      原則詳予推敲，以確定兩造當事人權利義務之所在。
（三）參諸買賣契約第1條第1項、投標須知第13條第3款、標售
      價格表備註欄第1條記載：「建物及持分基地面積移轉時
      ，實際面積以地政機關實地勘測、複丈登記面積為準」之
      定型化契約條款文義，為客觀之審查，當係指標的建物
      於買賣契約簽訂當時尚未測量登記，嗣經地政機關測量登
      記後始發現與預訂買賣之面積不符；及標的建物雖已測
      量登記完畢，但嗣後再經實地測量，始發現原測量登記面
      積有誤等情形。實不應擴張解釋為包括標的建物業已測
      量登記完畢，該測量登記亦無錯誤，但因出賣人誤載面積
      ，致買賣面積與實際面積不符之情形（亦即應限縮為前二
      種情形，並為有利於原告之解釋），是以被告出賣予原告
      之如附表所示建物，約定面積與移轉面積短差高達7．24
      坪，既係被告承辦人員誤載建物面積所致，自與該定型化
      契約特約免責條款之約定不符。其次，建物面積非經精密
      測量，無法得知（公共設施部分尤其如此），顯非買受人
      至現場探勘即得以查悉；另向被告買受標的建物之人，在
      得標前，事實上亦不可能委請測量人員至現場測量，足見
      標售公告第9條、投標須知第5條定型化契約條款關於：「
      請投標人自行前往標的物現場勘查」之客觀文義解釋，係
      指勘查建物是否有物質上之瑕疵（諸如：牆壁有無裂縫、
      磁磚是否脫落等）而言，應不包括買受人應自行測量查明
      標的建物面積之情形，是上開定型化契約條款，亦不得作
      為被告特約免責之依據。再者，被告陳列公告於標售現場
      ，並出售予有意購買者之投標圖說文件中之標售價格表上
      ，所登載如附表所示建物之面積既係錯誤，被告何來事先
      告知原告建物有瑕疵之事；又向被告買受標的建物之人，
      在得標前，事實上既不可能委請測量人員至現場測量，原
      告信賴被告提供之標售價格表上所載面積，向被告買受建
      物，豈能認為原告有未查明建物瑕疵之重大過失，本件自
      亦無民法第355條之法定免責事由。
（四）再進一步言，定型化契約條款何種情形可認為顯失公平，
      民法第247條之1並無進一步規定，而消費者保護法第12條
      則規定「定型化契約中之條款違反誠信原則，對消費者顯
      失公平者，無效；定型化契約中之條款有下列情形之一者
      ，推定其顯失公平：違反平等互惠原則者，條款與其
      所排除不予適用之任意規定之立法意旨顯相矛盾者，契
      約之主要權利或義務，因受條款之限制，致契約之目的難
      以達成者」。以上條項所謂之違反平等互惠原則，消費者
      保護法施行細則第14條列舉如下四項：當事人間之給付
      與對待給付顯不相當者；消費者應負擔非其所能控制之
      危險者；消費者違約時，應負擔顯不相當之賠償責任者
      ；其他顯有不利於消費者之情形者，消費者保護法及其
      施行細則之上開規定，應可援引作為補充民法前揭條文解
      釋適用上之依據。是以，縱使本件買賣契約第1條第1項、
      投標須知第13條第3款、標售價格表備註欄第1條等記載之
      文義，含括標的建物業已測量登記完畢，該測量登記亦無
      錯誤，但因出賣人誤載面積，致買賣面積與實際面積不符
      之情形；標售公告第9條、投標須知第5條規定之文義，亦
      包括買受人應自行查明標的建物面積，惟上開免除被告物
      之瑕疵擔保責任，或使原告拋棄物之瑕疵擔保請求權之定
      型化契約條款（民法第247條之1第、款）適用之結果
      ，其中買賣契約第1條第1項、投標須知第13條第3款、標
      售價格表備註欄第1條等條款，不問被告承辦人員誤載建
      物面積是否出於重大過失均得免責，即其注意義務相對於
      買受人，顯非相當，對於買受人極為不利；另標售公告第
      9條、投標須知第5條等條款，在買受人買受前不可能委請
      測量人員至現場測量之情況下，將負擔非其所能控制之危
      險，並顯然不利於買受人，上開定型化契約條款均實有違
      平等互惠原則（前者違反消費者保護法施行細則第14 條
      、款、後者違反第14條、款），上開定型化契約
      條款在該範圍內，應認為對原告顯失公平，該部分之約定
      應屬無效，自亦不得作為有利於被告之判斷。
三、原告得行使價金減少請求權，請求被告減少相當價金，但僅
    得就建物部分為主張。
（一）買受人依民法第359條規定所得主張之價金減少請求權，
      一經買受人以意思表示行使，出賣人所得請求之價金，即
      於應減少之範圍內縮減之，換言之，出賣人於其減少之範
      圍內，即無該價金之請求權存在（最高法院87年台簡上字
      第10號判例參照）。是以價金減少請求權之性質應為形成
      權，並非給付請求權，但若出賣人已受領全部價金時，在
      減少之範圍內，應已無法律上之原因，出賣人自應負不當
      得利之返還責任。
（二）被告出賣予原告之如附表所示建物，因被告承辦人員之重
      大過失致約定面積與移轉面積短差高達7．24坪，被告應
      負物之瑕疵擔保責任，有如前述，原告自得依民法第359
      條之規定行使價金減少請求權，請求減少相當之價金。而
      原告購買如附表所示土地及建物之總價雖為97 4萬4168元
      （建物之價格為880萬3814元），此有原告提出之買賣契
      約書影本1件可稽，惟本件有瑕疵之買賣標的物僅建物部
      分，原告自僅得就建物部分請求減少價金，原告主張連同
      土地部分併予計算，應有誤會，是依上開建物買賣價格換
      算之單價，乘以短差之坪數，原告所得請求減少之價金應
      為65萬8875元（元以下四捨五入）（計算式：000 0000÷
      96．74×7.24＝658875.47）；又本件買賣價金，原告業
      已給完畢，為被告所不爭執，則被告在上開應減少價金之
      範圍內，自應負不當得利之返還責任。從而原告本於不當
      得利之法律關係提起本訴，請求被告給付上開金額及自起
      訴狀繕本送達翌日即94年11月3日起至清償日止之法定遲
      延利息，為有理由，應予准許，逾此範圍之請求尚非正當
      ，應予駁回；又就原告上開經駁回部分，原告雖另依債務
      不履行損害賠償請求權之法律關係為請求，然原告之債務
      不履行損害賠償請求權，應未超逾其依不當得利可得請求
      之範圍，是原告該部分之請求，亦不能准許，應併予駁回
      。
四、原告提起本訴，係併依不當得利及債務不履行損害賠償請求
    權等法律關係為請求，此種起訴之形態，謂之重疊的訴之合
    併，訴訟標的雖有數項，而僅有單一之聲明，法院應就所主
    張之數項標的逐一審判，如其中一項請求為有理由，即可為
    原告勝訴之判決，就他項標的無須更為審判（最高法院88年
    度台上字第1127號、86年度台上字第997號、85年度台上字
    第1158號、83年度台上字第1076號、71年度台上字第238號
    判決意旨參照），則原告依不當得利之法律關係請求獲得勝
    訴部分（敗訴部分其他法律關係請求亦無理由，已敘述同前
    )，既經本院為勝訴之判決，就原告另依其他法律關係，所
    為同一內容之請求，本院即毋庸再予判決。
肆、本件事實已臻明確，兩造其餘攻擊防禦及證據調查，均與本
    案之判斷不生影響，自勿庸一一審酌論列，併此敘明。
據上論結，本件原告之訴為一部有理由，一部無理由，依民事訴
訟法第385條第1項前段、第79條，判決如主文。
中    華    民    國    95    年    4    月    27     日
                  民事第二庭  法  官  劉長宜
~F0
~T40
┌─────────────────────────────────────────────────────────────┐
│附表壹：                                                                                                                  │
├─────────────────────────────────────────────────────────────┤
│一、土地部分：                                                                                                            │
├─┬───────────────────────────┬─┬────────────┬─────────┬──────┤
│編│        土          地          坐          落        │地│    面            積    │                  │            │
│  ├───┬────┬────┬────┬────────┤  ├──┬──┬──────┤  權  利  範  圍  │備        考│
│號│縣  市│鄉鎮市區○   段   ○ ○  段 │  地        號  │目│公頃│公畝│  平方公尺  │                  │            │
├─┼───┼────┼────┼────┼────────┼─┼──┼──┼──────┼─────────┼──────┤
│１│台中市│西屯區  ○○○段  │        │411             │建│  0 │  2 │373         │91／10000         │            │
├─┴───┴────┴────┴────┴────────┴─┴──┴──┴──────┴─────────┴──────┤
│二、建物部分：                                                                                                            │
├─┬─┬──────┬────┬────┬───────────────────────┬────────┬───┬───┤
│  │  │            │        │建築式樣│  建  物  面  積          （單位：平方公尺）  │附  屬    建  物│      │      │
│編│建│            │        │        ├─┬─┬─┬─┬─┬─┬─┬─┬─┬─┬─┬─┼────┬─┬─┤權  利│      │
│  │  │            │        │主要建築│  │二│  │  │  │  │  │  │  │  │  │  │ 主要建 │面│面│      │      │
│  │  │  建物門牌  │基地坐落│        │  │  │  │  │  │  │  │  │  │  │  │  │        │  │積│      │備  考│
│  │  │            │        │材 料 及│  │層│  │  │  │  │  │  │  │  │  │  │ 築材料 │  │  │      │      │
│號│號│            │        │        │  │  │  │  │  │  │  │  │  │  │  │  │        │  │單│範  圍│      │
│  │  │            │        │房屋層數│  │  │  │  │  │  │  │  │  │  │  │  │ 及用途 │積│位│      │      │
├─┼─┼──────┼────┼────┼─┼─┼─┼─┼─┼─┼─┼─┼─┼─┼─┼─┼────┼─┼─┼───┼───┤
│１│３│台中市西屯區│台中市西│鋼筋混凝│  │１│  │  │  │  │  │  │  │  │  │  │陽台    │８│平│全部  │共同使│
│  │２│文心路二段５│屯區大墩│土造２１│  │９│  │  │  │  │  │  │  │  │  │  │        │．│方│      │用部分│
│  │２│８６號２樓  │段４１１│層樓房  │  │５│  │  │  │  │  │  │  │  │  │  │        │５│公│      │：大墩│
│  │３│            │地號    │        │  │．│  │  │  │  │  │  │  │  │  │  │        │  │尺│      │段3408│
│  │  │            │        │        │  │３│  │  │  │  │  │  │  │  │  │  │        │  │  │      │建號、│
│  │  │            │        │        │  │２│  │  │  │  │  │  │  │  │  │  │        │  │  │      │面積  │
│  │  │            │        │        │  │  │  │  │  │  │  │  │  │  │  │  │        │  │  │      │10115.│
│  │  │            │        │        │  │  │  │  │  │  │  │  │  │  │  │  │        │  │  │      │58平方│
│  │  │            │        │        │  │  │  │  │  │  │  │  │  │  │  │  │        │  │  │      │公尺、│
│  │  │            │        │        │  │  │  │  │  │  │  │  │  │  │  │  │        │  │  │      │權利範│
│  │  │            │        │        │  │  │  │  │  │  │  │  │  │  │  │  │        │  │  │      │圍91／│
│  │  │            │        │        │  │  │  │  │  │  │  │  │  │  │  │  │        │  │  │      │10000 │
└─┴─┴──────┴────┴────┴─┴─┴─┴─┴─┴─┴─┴─┴─┴─┴─┴─┴────┴─┴─┴───┴───┘
正本係照原本作成。
如對本判決上訴，須於判決送達後20日內向本院提出上訴狀（須
附繕本）。
中    華    民    國    95    年    4    月    27     日
                              書記官


司法院資訊處製作；財團法人民間司法改革基金會備份。
